臺北高等行政法院判決
　　　　　　　　　　　　　　　　　　 96年度訴字第01119號
　　　　　　　　　　　　　　　.
原　　　告　弘琦生物科技股份有限公司
代　表　人　甲○○
被　　　告　經濟部智慧財產局
代　表　人　蔡練生（局長）
訴訟代理人　乙○○
上列當事人間因商標註冊事件，原告不服經濟部中華民國96年1
月25日經訴字第09606061010 號訴願決定，提起行政訴訟。本院
判決如下：
    主  文
原告之訴駁回。
訴訟費用由原告負擔。
    事  實
一、事實概要：
    原告前於民國（下同）95年1 月13日以「PHYBA SANYU 自然
    本色及圖」商標（下稱系爭商標，詳見附圖(一)），指定使用
    於商標法施行細則第13條所定商品及服務分類表第3 類之含
    多醣體草本活性香皂、化粧水、潔面慕絲、保濕精華液、日
    霜、晚霜、眼部精華液、防曬霜、膠原蛋白面膜、膠原蛋白
    精華液、含濃縮藻精之美白精華液、隔離霜、去角質霜、身
    體乳液、保濕乳液、化粧品、減肥霜、洗髮乳、沐浴乳、按
    摩精油等商品，向被告智慧財產局申請註冊，經被告審查，
    認系爭商標與據以核駁之註冊第0000000 號「三悅Sanyue設
    計圖」商標（下稱據以核駁商標，詳見附圖(二)）構成近似，
    復均指定使用於同一或類似之商品，有致相關消費者混淆誤
    認之虞，應不准註冊，乃以95年10月5 日商標核駁第295573
    號審定書為核駁之處分（下稱原處分）。原告不服，提起訴
    願，經經濟部96年1 月25日經訴字第09606061010 號訴願決
    定駁回，原告仍不服，遂向本院提起行政訴訟。
二、兩造聲明：
　(一)原告聲明：訴願決定及原處分均撤銷。
　(二)被告聲明：原告之訴駁回。
三、兩造之爭點：
  (1)系爭商標與據以核駁商標是否構成近似？
  (2)系爭商標是否有致相關消費者混淆誤認之虞？
　(一)原告主張：
    原告未於言詞辯論期日到場，依其所提起訴狀陳述略以：
    1.被告公告之「混淆誤認之虞」審查基準，其敘明商標近似
      之標準如下：
      判斷商標近似的態樣有三：外觀近似、觀念近似、讀音近
      似，首先，必須說明二商標外觀、觀念或讀音方面有一近
      似者，並非即可當然推論為商標近似，要考慮個案之不同
      ，以其是否達到可能引起商品／服務之消費者混淆誤認為
      判斷近似之依歸：
      (1)外觀近似：
        商標之構成，如包括文字、圖形、記號之聯合式者，其
        有無近似，應就整體外觀之印象，判斷其是否足以發生
        混淆。系爭商標之整體外觀係為「一綠色大小葉片圖Sa
        nyu 沿葉片邊緣斜置與葉片呈一體之圖形設計」並加上
        「PHYBA 」外文及「自然本色」中文，而據以核駁商標
        係以顯著之「三悅」中文，加上水藍色近似水紋之線條
        「Sanyue」順其線條整體設計之商標，就外觀近似之基
        準，系爭商標顯著者為一綠色大小葉片圖，而據以核駁
        商標顯著之「三悅」中文字有明顯之差異，系爭商標葉
        片設計圖下方輔以一般字體之「PHYBA 」外文，而據以
        核駁商標則無外文設計，系爭商標更於下方輔以「自然
        本色」之一般字體中文，與據以核駁商標整體有明顯之
        差異，依「混淆誤認之虞」審查基準所述「…其有無近
        似，應就整體外觀之印象，判斷其是否足以發生混淆」
        ，豈能將系爭商標中之外文「Sanyu 」與據以核駁商標
        中之外文「Sanyue」單獨比對，以「e 」字之有無判斷
        兩造商標是否近似，未就商標整體外觀判定之作法恐有
        失偏頗。
      (2)讀音近似：
        單純文字商標，消費者以口頭或電話訂貨，或商品係以
        收音機或電視為廣告時，聽覺上之反應足以發生混淆者
        即為近似。系爭商標中之外文「Sanyu 」，其發音為「
        三漾」，而據以核駁商標之外文「Sanyue」，則以其拼
        音「三悅」作明顯之表示，另系爭商標另有中文「自然
        本色」及外文「PHYBA 」，原告之消費者口頭訂貨時除
        會以「三漾」亦會以「自然本色」或「PHYBA 」三種說
        法，而據以核駁商標則僅有「三悅」一種說法，若單就
        「三漾」與「三悅」兩者之讀音亦有明顯之差異，難謂
        有致消費者混淆誤認之虞。
    2.又注意程度係以一般消費者施以普通注意程度為準，判斷
      二商標是否近似，是以「具有普通知識經驗之消費者，於
      購買時施以普通之注意」，可能會有所混淆而誤認二商品
      ／服務來自同一來源，或誤認雖係不同來源但之間有所關
      聯。如依前述「具有普通知識經驗之消費者，於購買時施
      以普通之注意」之標準，比對二商標之設計圖，其一為「
      一綠色大小葉片圖Sanyu 沿葉片邊緣斜置與葉片呈一體之
      圖形設計」，並加上外文「PHYBA 」及中文「自然本色」
      之整體商標，另一為顯著之中文「三悅」，加上水藍色近
      似水紋之線條「Sanyue」順其線條整體設計之商標，當消
      費者施以普通注意，就二商標整體應不致有使消費者混淆
      誤認之虞。
　(二)被告主張：
    1.按商標「相同或近似於他人同一或類似商品或服務之註冊
      商標或申請在先之商標，有致相關消費者混淆誤認之虞者
      」，不得註冊，為商標法第23條第1 項第13款前段所明定
      。所謂有致消費者混淆誤認之虞，係指商標給予消費者的
      印象，可能有使消費者混淆而誤認商品之來源，包括誤認
      來自不同來源的商品以為來自同一來源，或者誤認二商標
      之使用人間存在關係企業、授權關係、加盟關係或其他類
      似關係。而判斷是否有混淆誤認之虞，被告公告之「混淆
      誤認之虞」審查基準，列有各項相關參考因素。其中商標
      近似及商品類似二項要素，依前揭法條規定為必須具備之
      要件。其他參酌要素則視個案中是否存在而為斟酌，合先
      敘明。
    2.本案存在之相關因素之審酌：
      (1)商標是否近似暨其近似之程度：
        商標近似係指二商標予人之整體印象有其相近之處，若
        其標示在相同或類似的商品上時，以具有普通知識經驗
        之消費者，於購買時施以普通之注意，可能會有所混淆
        而誤認二商品來自同一來源或誤認不同來源之間有所關
        聯（「混淆誤認之虞」審查基準5.2.1 參照）。經核商
        標近似之判斷得就二商標外觀、觀念及讀音為觀察，本
        件原告申請註冊之「PHYBA SANYU 自然本色及圖」商標
        圖樣上之外文「Sanyu 」，以橘黃色突顯標示於整體商
        標圖樣上方，予人寓目印象深刻，與據以核駁之「三悅
        Sanyue設計圖」商標圖樣上之外文「Sanyue」相較，僅
        字尾「e 」一字母有無之些微差異，以具有普通知識經
        驗之消費者，於購買時施以普通之注意，可能會有所混
        淆而誤認二商品來自同一來源或雖不相同但有關聯之來
        源，應屬構成近似之商標。雖原告稱系爭商標係由橘黃
        色外文「Sanyu 」，其下為2 綠色葉片圖形，左方葉片
        圖形稍大，右方葉片圖形略小，2 葉片圖形下方為黑色
        外文「PHYBA 」，最下方為黑色中文「自然本色」所組
        合而成，與據以核駁商標係由黑色中文「三悅」，其下
        為淺藍色線條，最下方為黑色外文「Sanyue」所組合而
        成，視覺感受完全不同，然因一般消費者實際購買行為
        態樣都是憑著對商標未必清晰完整的印象，在不同的時
        間或地點，來作重覆選購的行為，而不是拿著商標以併
        列比對的方式來選購，所以細微部分的差異，在消費者
        的印象中難以發揮區辨的功能，故商標近似與否應以異
        時異地隔離觀察來加以判斷，並此指明。
      (2)商品是否類似暨其類似之程度：
        商品類似係指二個不同的商品，在功能、材料、產製者
        或其他因素上具有共同或關聯之處，如果標上相同或近
        似的商標，依一般社會通念及市場交易情形，易使商品
        消費者誤認其為來自相同或雖不相同但有關聯之來源，
        則此二個商品間即存在類似的關係（「混淆誤認之虞」
        審查基準5.3.1 參照）。系爭商標所指定使用之「化粧
        品…」等商品，與據以核駁申請在先之商標所指定之「
        化妝品…」商品觀念相同，如標示相同或近似的商標，
        依一般社會通念及市場交易情形，易使一般商品消費者
        誤認其為來自相同或雖不相同但有關聯之來源，則所指
        定使用之商品間應屬存在相當程度之類似關係。
    3.綜合判斷商標在圖樣近似及商品類似之程度等因素，系爭
      商標與據以核駁商標其高度之近似程度及指定商品間高度
      之類似，以具有普通知識經驗之消費者，於購買時施以普
      通之注意，可能會有所混淆而誤認二商品來自同一來源或
      雖不相同但有關聯之來源，應有致相關消費者發生混淆誤
      認之虞，自有首揭法條之適用，被告依法核駁其註冊之申
      請，洵無違誤。
　　理  由
一、本件原告經合法通知，未於言詞辯論期日到場，核無行政訴
    訟法第218 條準用民事訴訟法第386 條所列各款情形，爰依
    被告之聲請，由其一造辯論而為判決。
二、按商標「相同或近似於他人同一或類似商品或服務之註冊商
    標或申請在先之商標，有致相關消費者混淆誤認之虞者」，
    不得註冊。為商標法第23條第1 項第13款本文所規定。所謂
    「有致相關消費者混淆誤認之虞」者，係指兩商標因相同或
    構成近似，致使相關消費者誤認為同一商標，或雖不致誤認
    二商標為同一商標，但極有可能誤認二商標之商品／服務為
    同一來源之系列商品／服務，或誤認二商標之使用人間存在
    關係企業、授權關係、加盟關係或其他類似關係而言。而判
    斷有無混淆誤認之虞，則應參酌商標識別性之強弱、商標之
    近似及商品／服務類似等相關因素之強弱程度、相互影響關
    係及各因素等綜合認定是否已達有致相關消費者產生混淆誤
    認之虞。
三、原告前於95年1 月13日以「PHYBA SANYU 自然本色及圖」商
    標（下稱系爭商標，詳見附圖(一)），指定使用於商標法施行
    細則第13條所定商品及服務分類表第3 類之含多醣體草本活
    性香皂、化粧水、潔面慕絲、保濕精華液、日霜、晚霜、眼
    部精華液、防曬霜、膠原蛋白面膜、膠原蛋白精華液、含濃
    縮藻精之美白精華液、隔離霜、去角質霜、身體乳液、保濕
    乳液、化粧品、減肥霜、洗髮乳、沐浴乳、按摩精油等商品
    ，向被告智慧財產局申請註冊，經被告審查，認系爭商標與
    據以核駁之註冊第0000000 號「三悅Sanyue設計圖」商標（
    下稱據以核駁商標，詳見附圖(二)）構成近似，復均指定使用
    於同一或類似之商品，有致相關消費者混淆誤認之虞，應不
    准註冊，乃以95年10月5 日商標核駁第295573號審定書為核
    駁之處分。原告不服，循序提起行政訴訟，並為事實欄所載
    各節之主張，是本件應審酌者厥為：
  (1)系爭商標與據以核駁商標是否構成近似？
  (2)系爭商標是否有致相關消費者混淆誤認之虞？
四、關於爭點(1)系爭商標與據以核駁商標是否近似部分：
  (一)按所謂商標構成相同或近似者，係指以具有普通知識經驗之
    一般商品購買人，於購買時施以普通所用之注意，就兩商標
    主要部分之外觀、觀念或讀音隔離觀察，有無引起混同誤認
    之虞以為斷。故兩商標在外觀、觀念或讀音上，其主要部分
    之文字、圖形或記號，有一近似，足以使一般相關消費者產
    生混淆誤認之虞者，即為近似之商標。而衡酌商標在外觀或
    觀念上有無混同誤認之虞，應本客觀事實，按下列原則判斷
    之：(1)以具有普通知識經驗之購買者，施以普通所用之注意
    為標準；(2)商標之文字、圖形或記號，應異時異地隔離及通
    體觀察為標準；(3)商標以文字、圖形或記號為聯合式者，應
    就其各部分觀察，以構成主要之部分為標準。故判斷兩商標
    是否近似，應就各商標在「外觀」、「觀念」、「讀音」上
    特別突出顯著，足以讓消費者對標誌整體形成核心印象之主
    要部分異時異地隔離各別觀察，以辨其是否足以引起混淆誤
    認之虞。
  (二)又判斷商標之近似與否，固以總括全體隔離觀察為原則，惟
    若商標圖樣中之一定部份特別引人注意，有此部分而商標之
    識別功能特別顯著者，自可就此部分加以比較觀察，以判斷
    兩商標是否近似，此與單純將商標割裂分別比較者不同（最
    高行政法院73年判字第1144號判決參照）。
  (三)本件原告申請註冊之「PHYBA SANYU 自然本色及圖」商標圖
    樣上之外文「Sanyu 」，以橘黃色突顯標示於整體商標圖樣
    上方，予人寓目印象深刻，與據以核駁之「三悅Sanyue設計
    圖」商標圖樣上之外文「Sanyue」相較，僅字尾「e 」一字
    母有無之些微差異，以具有普通知識經驗之消費者，於購買
    時施以普通之注意，可能會有所混淆而誤認二商品來自同一
    來源或雖不相同但有關聯之來源，應屬構成近似之商標。
  (四)雖原告稱系爭商標係由橘黃色外文「Sanyu 」，其下為2 綠
    色葉片圖形，左方葉片圖形稍大，右方葉片圖形略小，2 葉
    片圖形下方為黑色外文「PHYBA 」，最下方為黑色中文「自
    然本色」所組合而成，與據以核駁商標係由黑色中文「三悅
    」，其下為淺藍色線條，最下方為黑色外文「Sanyue」所組
    合而成，視覺感受完全不同云云。然因一般消費者實際購買
    行為態樣，通常係憑著對商標未必清晰完整之印象，在不同
    之時間或地點，作重覆選購行為，而非拿著商標以併列比對
    方式來選購，因此對於細微部分之差異，在消費者的印象中
    難以發揮區辨的功能。又商標圖樣如同時包含文字及圖形者
    ，通常其文字部分對消費者較具辨識性，因此文字予人寓目
    印象自較為深刻，本件系爭商標之外文「Sanyu 」，與據以
    核駁商標圖樣上之外文「Sanyue」，均為識別功能特別顯著
    者，故系爭商標與據以核駁商標構成近似，堪予認定。
五、關於(2)系爭商標是否有致相關消費者混淆誤認之虞部分：
  (一)按所謂「有致相關消費者混淆誤認之虞」者，係指兩商標因
    相同或構成近似，致使相關消費者誤認為同一商標，或雖不
    致誤認兩商標為同一商標，但極有可能誤認兩商標之商品／
    服務為同一來源之系列商品／服務，或誤認兩商標之使用人
    間存在關係企業、授權關係、加盟關係或其他類似關係而言
    。而判斷有無混淆誤認之虞，則應參酌商標識別性之強弱、
    商標之近似及商品／服務類似等相關因素之強弱程度、相互
    影響關係及各因素等綜合認定是否已達有致相關消費者產生
    混淆誤認之虞。
  (二)系爭商標與據以核駁商標均指定使用於化粧品等同一或類似
    之商品。衡酌兩商標圖樣近似之程度及所指定使用之商品同
    一等因素綜合判斷，相關消費者極有可能誤認兩商標商品為
    來自同一來源或雖不相同但有關聯之來源，而有混淆誤認之
    虞，依首揭法條規定，自不應准予註冊。
  (三)至原告雖訴稱：系爭商標係其所獨創設計，在業界及消費市
    場已具有相當知名度，應不致相關消費者產生混淆誤認云云
    。惟由其所檢附之公司簡介、產品目錄、營業場所照片及制
    服設計圖稿等證據資料，並無法得知標示系爭商標之商品，
    實際於我國行銷之期間、範圍及數量，是尚難認系爭商標在
    業界及消費市場已具有相當知名度，為相關消費者所熟知，
    而無與據以核駁商標產生混淆誤認之虞，所訴自非可採。
六、綜上，綜合判斷商標在圖樣近似及商品類似之程度等因素，
    系爭商標與據以核駁商標其高度之近似程度及指定商品間高
    度之類似，以具有普通知識經驗之消費者，於購買時施以普
    通之注意，可能會有所混淆而誤認二商品來自同一來源或雖
    不相同但有關聯之來源，應有致相關消費者發生混淆誤認之
    虞，自有首揭法條之適用。從而，被告所為核駁之處分，揆
    諸首揭法條規定及說明，並無不法，訴願決定予以維持，亦
    無不合。原告徒執前詞，訴請撤銷，為無理由，應予駁回。
七、兩造其餘攻擊防禦方法均與本件判決結果不生影響，故不逐
    一論述，併此敘明。
據上論結，本件原告之訴為無理由，依行政訴訟法第218 條、民
事訴訟法第385 條第1 項前段、行政訴訟法第98條第1 項前段，
判決如主文。
中　　華　　民　　國　　96　　年　  11　　月　 21  　 日
                        第二庭審判長法  官　徐瑞晃
                                    法  官  畢乃俊
                                    法　官  陳金圍
上為正本係照原本作成。
如不服本判決，應於送達後20日內，向本院提出上訴狀並表明上
訴理由，如於本判決宣示後送達前提起上訴者，應於判決送達後
20日內補提上訴理由書（須按他造人數附繕本）。
中　　華　　民　　國　　96　　年　  11　　月　 21  　 日
                                    書記官  陳可欣
